【裁判字號】    99,上訴,774
【裁判日期】    990913
【裁判案由】    偽證
【裁判全文】
臺灣高等法院臺南分院刑事判決         99年度上訴字第774號
上  訴  人  臺灣雲林地方法院檢察署檢察官
被      告  甲○○○
上列上訴人因被告偽證案件，不服臺灣雲林地方法院99年度訴字
第334號中華民國99年7月27日第一審判決（起訴案號：臺灣雲林
地方法院檢察署98年度偵字第5186號），提起上訴，本院判決如
下：
    主  文
上訴駁回。
    理  由
一、按不服地方法院之第一審判決而上訴者，應向管轄第二審之
    高等法院為之。提起上訴，應以上訴書狀提出於原審法院為
    之。上訴書狀應敘述具體理由。第二審法院認為上訴書狀未
    敘述理由者，應以判決駁回之。刑事訴訟法第361條第1項、
    第2項、第350條及第367條前段分別定有明文。而所謂不服
    第一審判決之具體理由，必係依據卷內既有訴訟資料或提出
    新事證，指摘或表明第一審判決有何採證認事、用法或量刑
    等足以影響判決本旨之不當或違法，而構成應予撤銷之具體
    事由，始克當之（例如：依憑證據法則具體指出所採證據何
    以不具證據能力，或依憑卷證資料，明確指出所為證據證明
    力之判斷如何違背經驗、論理法則）；倘僅泛言原判決認定
    事實錯誤、違背法令、量刑失之過重或輕縱，而未依上揭意
    旨指出具體事由，或形式上雖已指出具體事由，然該事由縱
    使屬實，亦不足以認為原判決有何不當或違法者（例如：對
    不具有調查必要性之證據，法院未依聲請調查亦未說明理由
    ，或援用證據不當，但除去該證據仍應為同一事實之認定）
    ，皆難謂係具體理由，俾與第二審上訴制度旨在請求第二審
    法院撤銷、變更第一審不當或違法之判決，以實現個案救濟
    之立法目的相契合，並節制濫行上訴（最高法院97年度台上
    字第892號刑事判決意旨參照）。
二、上訴意旨略稱：被告甲○○○於其夫鄭朝平與永慶不動產雲
    林斗六加盟店日興房屋仲介社之民事訴訟中，業已自承明確
    「伊是原告鄭朝平的太太，願意作證」（參台灣雲林地方法
    院97年度訴字第115號民事事件之97年4月22日言詞辯論筆錄
    第2頁），縱然該次審理中法官並未諭知被告為鄭朝平之妻
    得拒絕證言，然查，按民事訴訟法第277條規定，當事人就
    其利己之事實負有舉證之責，縱若該次民事訴訟程序中法官
    有踐行上開告知規定，被告為求其夫民事官司勝訴，衡情其
    依然會願意作證，且於上開民事訴訟中鄭朝平有聘任律師陳
    源濱任其民事訴訟之代理人，關於刑事訴訟法第181條之得
    拒絕證言之權利，應可期待被告當有所明瞭，本案並無原審
    所以「證人即被告甲○○○無從知悉其所能行使之上開權利
    ，亦無法免除證人陷於抉擇與其有一定身分關係之人緣故，
    陳述不實而受偽證之處罰，或不陳述而受罰鍰處罰等困境」
    （參原審判決第2頁）之情，是原審認事用法恐有違誤。
三、惟查：
  (一)按刑事訴訟法第181條規定，「證人恐因陳述致自己或與其
    有前條第一項關係之人受刑事追訴或處罰者，得拒絕證言。
    」此項規定旨在免除證人陷於抉擇控訴自己或與其有一定身
    分關係之人犯罪，或因陳述不實而受偽證之處罰，或不陳述
    而受罰鍰處罰等困境。證人此項拒絕證言權與被告之緘默權
    同屬不自證己罪之特權，為確保證人此項權利，民事訴訟法
    第307條第2項及刑事訴訟法第186條第2項均規定法官或檢察
    官有告知證人得拒絕證言之義務；如法官或檢察官未踐行此
    項告知義務，而逕行告以具結之義務及偽證之處罰，並命朗
    讀結文後具結，將使證人陷於前述抉擇困境，無異侵奪證人
    此項拒絕證言權，有違證人不自證己罪之原則。該證人於此
    情況下所為之具結程序即有瑕疵，為貫徹上述保障證人權益
    規定之旨意，自應認其具結不生合法之效力，縱其陳述不實
    ，亦不能遽依偽證罪責論擬。又證人拒絕證言權之行使，並
    不以該證人事後果已因該項陳述受刑事追訴或處罰為必要，
    祇要證人因其陳述在客觀上有遭受刑事追訴或處罰之虞，即
    足當之。此有最高法院94年度臺上字第51號、97年度臺上字
    第265號、99年度臺上字第429號、第3067號、判決意旨參照
    。
  (二)原判決為被告甲○○○無罪之諭知，已敘明被告甲○○○與
    鄭朝平間具有夫妻關係，依民事訴訟法第307條第1項，被告
    甲○○○得因身分關係拒絕作證；同條第2項並規定，法官
    有告知證人得拒絕證言之義務。惟本件被告甲○○○於原審
    法院民事庭97年度訴字第115號民事事件97年4月22日審理期
    日，經審判長告以具結義務及偽證之處罰後，並未依法告知
    證人即被告甲○○○【就民事事件鄭朝平部分】得拒絕證言
    之權利，有卷附訊問筆錄可稽（原審97年訴字第115號卷第
    10頁正反面）。雖證人即被告甲○○○於上開程序表示願意
    作證，然法官未踐行此項特別告知義務，證人即被告甲○○
    ○無從知悉其所能行使之上開權利，亦無法免除證人陷於抉
    擇與其有一定身分關係之人緣故，陳述不實而受偽證之處罰
    ，或不陳述而受罰鍰處罰等困境，已使證人因其陳述在客觀
    上有遭受刑事追訴或處罰之虞，所踐行之訴訟程序自有瑕疵
    。故證人即被告甲○○○於此情況下所為之具結程序既有瑕
    疵，自應認其具結不生合法之效力，而與刑法第168條偽證
    罪之要件不符，縱其陳述不實，亦不能遽依偽證罪責論處。
    。原判決業已敘明認定之依據及應為無罪諭知之理由，從形
    式上觀察，並無判決違背法令之情形存在。上訴意旨猶以：
    縱若該次民事訴訟程序中法官有踐行上開告知規定，被告為
    求其夫民事官司勝訴，「衡情」其依然會願意作證，且於上
    開民事訴訟中鄭朝平有聘任律師陳源濱任其民事訴訟之代理
    人，關於刑事訴訟法第181條之得拒絕證言之權利，「應可
    期待」被告當有所明瞭云云，惟法官未告知證人得拒絕證言
    ，逕告以具結義務及偽證處罰，並命朗讀結文後具結，已違
    反證人因身分關係之拒絕證言權。該證人於此情況下所為之
    具結程序即有瑕疵，應認其具結不生合法之效力，縱其陳述
    不實，亦不能遽依偽證罪責論擬，已如上述。上訴理由如可
    採取，則任何與被告具有刑事訴訟法第180條第1項身分關係
    之人，均可擬制或推定其為求勝訴，一定願意拋棄拒絕證言
    權利，則民事訴訟法第307條第2項及刑事訴訟法第186條第2
    項關於法官或檢察官有告知證人得拒絕證言之義務等規定，
    豈非成為具文？法律賦予證人之拒絕證言權，亦同遭侵奪。
    上訴意旨徒以主觀上臆測取代法律規定，顯無所憑，尚非可
    採。
四、本件原審經審理結果，以證人即本件被告甲○○○所為之具
    結不生合法之效力，與刑法第168條偽證罪之要件不符，縱
    其陳述不實，亦不能遽依偽證罪責論處，而為被告無罪之諭
    知，從形式上觀察，原判決尚無足以影響判決結果之不當或
    違法情事。上訴意旨率以主觀上之臆測，指摘原判決所憑之
    確定見解不當或違法，顯無所憑。揆諸前引最高法院判決意
    旨，檢察官之上訴並未具體指摘或表明第一審判決有何採證
    認事或用法等足以影響判決本旨之不當或違法，而構成應予
    撤銷之具體事由。綜上所述，本件檢察官之上訴不合法律上
    之程式，應予駁回，並不經言詞辯論為之。
五、依刑事訴訟法第367條前段、第372條，判決如主文。
中    華    民    國    99    年    9     月    13    日
                  刑事第六庭    審判長法  官  董武全
                                      法  官  賴純慧
                                      法  官  林英志
以上正本證明與原本無異。
檢察官如不服本判決應於收受本判決後十日內向本院提出上訴書
，其未敘述上訴理由者並得於提起上訴後十日內向本院補提理由
書。
                                      書記官  魏安里
中    華    民    國    99    年    9     月    13    日

司法院資訊處製作；財團法人民間司法改革基金會備份。
